臺灣高等法院民事判決
109年度上易字第706號
上  訴  人  A 0 1

            A 0 2
            A 0 3
            A 0 4
            A 0 5
共      同
訴訟代理人  張家榛律師
被上訴人    台新國際商業銀行股份有限公司

法定代理人  尚瑞強
訴訟代理人  謝翰儀
            賴昭文
            劉佩聰
上列當事人間請求撤銷遺產分割登記事件，上訴人對於中華民國
109年4月10日臺灣新北地方法院108年度訴字第3631號第一審判
決提起上訴，本院於109年9月16日言詞辯論終結，判決如下：
    主      文
原判決廢棄。
被上訴人在第一審之訴駁回。
第一、二審訴訟費用由被上訴人負擔。
    事實及理由
壹、程序部分：
    查被上訴人於原審起訴狀將上訴人A 0 4之姓名誤載為「○○○
    」（見原審卷第13頁），原判決循此錯誤亦將A 0 4誤載為○
    ○○，然A 0 4於原審時即已以正確姓名具狀提出委任狀（見
    原審卷第237、243頁委任狀），委任訴訟代理人到庭答辯（
    見原審卷第255頁言詞辯論筆錄），自堪認原審僅係被上訴
    人起訴狀及原判決將A 0 4姓名誤寫為「○○○」而已，原審被
    告當事人同一並不因前揭姓名誤載而有異；又被上訴人已於
    本院審理中更正A 0 4之姓名，A 0 4對此亦無意見（見本院
    卷第51、127頁），本院乃將A 0 4之姓名更正；至原判決當
    事人姓名誤載部分，應由原審裁定更正之，併此敘明。
貳、實體部分：
一、被上訴人主張：上訴人A 0 1前向伊申請信用卡貸款，累積
    借款債務新臺幣(下同)68萬1243元及自民國97年11月14日起
    至清償日止，按年息百分之10計算之利息，尚未清償（下稱
    系爭債務）；嗣其母親乙○○於107年1月6日死亡，其繼承人
    為上訴人共5人，應繼分各5分之1；詎A 0 1明知其對伊負有
    系爭債務，竟於繼承乙○○所遺如原判決附表所示之不動產(
    下稱系爭不動產)公同共有權利後，於107年11月4日與其餘
    繼承人即上訴人A 0 2、A 0 3、A 0 4、A 0 5協議系爭不動
    產由A 0 2取得，並於同年11月9日辦理分割繼承登記，而無
    償將其繼承系爭不動產之權利讓與A 0 2，有害於伊對A 0 1
    上開債權等情。爰依民法第244條第1項、第4項規定，求為
    撤銷上訴人就系爭不動產所為之遺產分割協議債權行為及分
    割繼承登記之物權行為，並命A 0 2塗銷系爭不動產於107年
    11月9日分割繼承登記之判決（原審為被上訴人勝訴之判決
    ，上訴人不服，提起上訴）。並於本院答辯聲明：上訴駁回
    。
二、上訴人則以：A 0 1於94年間因積欠大量債務，而由乙○○對外向農會貸款200萬元為A 0 1代償債務，A 0 1即因此對乙○○有借款債務200萬元，且乙○○對外貸款之200萬元債務，至其死亡時，亦尚未清償完畢，而屬乙○○之遺產；另因A 0 1經濟能力不佳，無力扶養未成年子女及雙親，其父A 0 2乃自94年起，代A 0 1扶養其未成年子女，及替其墊付乙○○之扶養費、喪葬費用；是於乙○○死亡後，乙○○之遺產除系爭不動產外，亦尚有對A 0 1之借款債權200萬元及積欠農會之借款債務，伊等乃協議將A 0 1應繼承系爭不動產之權利讓與A 0 2，以扣還其對乙○○積欠之200萬元債務予全體繼承人，及清償A 0 2為其代墊扶養、喪葬等費用後，由A 0 2單獨繼承系爭不動產，故A 0 1讓與系爭不動產應繼分權利予A 0 2之行為，係為減少自身消極財產之債務，非單純之無償行為，對其資力亦無影響，非屬詐害債權行為；且遺產分割協議及繼承登記行為，涉及身分法益及高度人格自由，應非民法第244條規定撤銷訴權之標的等語，資為抗辯。並於本院上訴聲明：如主文所示。
三、查，A 0 1積欠被上訴人系爭債務，尚未清償；乙○○於107年
    1月6日死亡，遺有系爭不動產，上訴人為其法定繼承人，且
    均未聲明拋棄繼承；系爭不動產經上訴人於107年11月4日協
    議由A 0 2繼承取得，並於同年11月9日辦畢分割繼承登記予
    A 0 2等情，有卷附債權憑證、土地登記申請書、遺產分割
    協議書、繼承系統表、戶籍謄本、遺產稅免稅證明書、所有
    權狀、土地及建物登記謄本可稽(見原審卷第17至18、137至
    185、203至207頁)，並為兩造所不爭執（見本院卷第128至1
    29頁），堪信為真。
四、本件應審究者為㈠A 0 1與其餘繼承人間所為之遺產分割行為
    ，是否屬無償行為而有害及被上訴人之債權？㈡被上訴人依
    民法第244條第1項、第4項規定，訴請撤銷上訴人就系爭不
    動產所為之協議分割行為，並請求A 0 2塗銷系爭不動產分
    割繼承登記，有無理由？茲分別論述如下：
㈠、A 0 1與其餘繼承人間所為之遺產分割行為，是否屬無償行為
    而有害及被上訴人之債權？
  1.按民法第244條第1、2項所稱之無償或有償行為，係以債務
    人與第三人間之行為有無互為對價關係之給付為其區別標準
    ；倘債務人將其不動產廉價讓與第三人，或以其價值對於受
    讓者清償債務，其他債權人亦僅於有同法條第2項情形時，
    始得以訴請求撤銷，尚不能認其行為為無償，而逕指債務人
    之換價為同條第1項之詐害行為，俾以保全法定撤銷權之行
    使，兼資防免妨害交易之安全；亦即民法第244條規定撤銷
    權之規範意旨，係依債務人與第三人間法律行為是否互有對
    價，區別其行使之要件，俾使受益人及債權人之利益，均得
    受保護（最高法院101年度台上字第498號、108年度台上字
    第2330號民事判決意旨參照）。
  2.被上訴人主張A 0 1積欠其系爭債務，竟仍與其餘繼承人為
    遺產分割協議系爭不動產由A 0 2取得，而無償將其繼承系
    爭不動產之權利讓與A 0 2，有害於被上訴人對A 0 1借款債
    權云云，固據提出債權憑證、土地及建物登記謄本、土地登
    記申請書、遺產分割協議書為證(見原審卷第17至23、137至
    143頁)。惟查：
    ⑴、上訴人以A 0 1於94年間因積欠大量債務，而由乙○○對外
        貸款200萬元為A 0 1代償債務，A 0 1即因此對乙○○有
        借款債務200萬元，故其等方協議將A 0 1應繼承系爭不
        動產之權利讓與A 0 2，以扣還A 0 1對乙○○積欠之200
        萬元債務予全體繼承人等情；業據證人即乙○○胞妹丙○○
        於本院審理時到庭證述：乙○○是伊大姐，乙○○曾用伊的
        名義在農會貸款，94年12月6日貸款200萬元核撥下來後
        ，伊就匯給乙○○，其後於98年9月7日乙○○就改用其自己
        的名義跟農會貸款200萬元，並用新借到的那筆來清償
        用伊名義貸款的200萬元，事後伊有問乙○○為何要貸款
        ，乙○○稱是要幫A 0 1處理債務等語（見本院卷第114至
        115頁）；又觀諸卷附苗栗縣後龍鎮農會放款戶資料、
        取款憑條、匯款申請書及乙○○郵局帳戶交易明細（見本
        院卷第89至95、105頁），該農會確實於94年12月6日核
        撥200萬元予甲○○，丙○○並於同日轉匯該筆款項入乙○○
        郵局帳戶，且乙○○郵局帳戶隨即於94年12月8日、9日各
        提領52萬元、147萬元，足佐丙○○上開證詞應屬實在；
        堪認上訴人抗辯A 0 1於94年間向乙○○借款200萬元，而
        對乙○○負有債務，其等於分割遺產時，協議將A 0 1應
        繼承系爭不動產之權利讓與A 0 2，以扣還A 0 1對乙○○
        積欠上開債務予全體繼承人，尚屬可採；則上訴人間協
        議分割乙○○遺產時，A 0 1讓與系爭不動產應繼分權利
        予A 0 2之行為，同時亦減少自身積欠乙○○之債務，已
        非單純之無償行為。
　　⑵、又A 0 1育有一未成年子女甲○○（00年生），與A 0 2同住（見原審卷第211頁戶籍謄本），而乙○○亦為A 0 1之母，依民法第1116條規定，A 0 1本對其未成年子女及乙○○同負有扶養之義務；上訴人以A 0 1因自身經濟狀況不佳，無力負擔法定扶養義務，自94年間起，均由其父A 0 2代墊A 0 1對其未成年子女及乙○○之扶養費等情，本院審酌A 0 1於斯時經濟狀況已不佳，此由A 0 1積欠被上訴人系爭債務可知，故上訴人抗辯A 0 1將其繼承系爭不動產之權利讓與A 0 2用以抵償其積欠A 0 2代墊A 0 1對其未成年子女及乙○○之扶養費債務，應非不可採信；A 0 1就系爭不動產所為之協議分割與其積欠A 0 2之代墊扶養費債務，應存在對價關係，此等債之約定，亦非無償行為。　　
　　⑶、況乙○○於107年1月6日死亡時，除遺有系爭不動產及其對A 0 1之借款債權外，其當年為籌得款項借予A 0 1清償債務之貸款，亦尚未清償完畢，此經證人丙○○於本院審理時證述在案（見本院卷第115頁），並有卷附乙○○後龍鎮農會帳戶交易明細表可佐乙○○曾於98年9月7日向該農會貸款200萬元，陸續清償貸款利息至乙○○107年1月過世後，仍持續攤還貸款本息，迄109年間仍未清償完畢（見本院卷第157至174頁）；由此可知，A 0 1就乙○○所留之遺產協議分割，是否為A 0 1將其可受分配之遺產，全部歸由他繼承人分得，而構成無償行為，應就全部分割協議合併觀察，始足認定；本件被上訴人僅單以乙○○所留系爭不動產觀之，而認A 0 1未取得該部分之遺產權利，即遽認上訴人間之遺產分割協議為A 0 1之無償行為，而未審酌乙○○尚留有上開農會貸款債務，亦未衡量A 0 1尚因積欠乙○○借款債務而由繼承人一併繼承，及A 0 1另積欠A 0 2代墊扶養費之債務；是以，上訴人就所遺之系爭不動產，雖協議由A 0 2單獨取得並已辦理分割繼承登記完畢，然亦協議以此抵償A 0 1積欠乙○○而由全體繼承人繼承之上開借款債務，及A 0 1積欠A 0 2之代墊扶養費債務，A 0 1即因此債務清償，而受有利益；基此，A 0 1就系爭不動產所為之協議分割與其上開債務之清償，應存在對價關係，此等債之約定，應非無償行為。
㈡、被上訴人依民法第244條第1項、第4項規定，訴請撤銷上訴人
    就系爭不動產所為之協議分割行為，並請求A 0 2塗銷系爭
    不動產分割繼承登記，有無理由？
  1.按債務人所為之無償行為，有害及債權者，債權人得聲請法
    院撤銷之；債權人依第1項之規定聲請法院撤銷時，得並聲
    請命受益人或轉得人回復原狀，但轉得人於轉得時不知有撤
    銷原因者，不在此限，民法第244條第1項、第4項分別定有
    明文。
  2.承前所述，上訴人就系爭不動產所為之遺產分割協議之債權
    行為及繼承登記之物權行為，既非A 0 1之無償行為，則被
    上訴人依民法第244條第1項規定主張A 0 1之無償行為有害
    其債權，即屬無據，其依民法第244條第1項、第4項規定，
    訴請撤銷及請求回復原狀，應無理由。
五、從而，被上訴人依民法第244條第1項、第4項規定，訴請撤
    銷上訴人就系爭不動產所為之遺產分割協議債權行為及分割
    繼承登記之物權行為，並請求A 0 2塗銷系爭不動產於107年
    11月9日之分割繼承登記，為無理由，不應准許。原審為上
    訴人敗訴之判決，於法尚有未合。上訴意旨指謫原判決不當
    ，求予廢棄，為有理由。爰由本院將原判決廢棄，並改判如
    主文第2項所示。
六、本件事證已臻明確，兩造其餘之攻擊或防禦方法及所用之證
    據，經本院斟酌後，認為均不足以影響本判決之結果，爰不
    逐一論列，併此敘明。
七、據上論結，本件上訴為有理由。爰判決如主文。
中　　華　　民　　國　　109 　年　　9 　　月　　30　　日
                  民事第九庭    
                      審判長法  官  楊絮雲
                            法  官  郭顏毓
                            法  官  張宇葭
正本係照原本作成。
不得上訴。
中　　華　　民　　國　　109 　年　　9 　　月　　30　　日
　　　　　　　　　　　　　  書記官  李佳姿